【裁判字號】    99,婚,138
【裁判日期】    990928
【裁判案由】    婚姻無效
【裁判全文】
臺灣臺南地方法院民事判決               99年度婚字第138號
原      告  甲○○
被      告  乙○○
上列當事人間請求確認婚姻無效事件，本院判決如下：
    主  文
原告之訴駁回。
訴訟費用新臺幣仟元由原告負擔。
    事  實
一、按婚姻事件由第三人起訴者，以夫妻為共同被告，但撤銷婚
    姻之訴，其夫或妻死亡者，得以生存者為被告，民事訴訟法
    第569條第2項定有明文。又按確認婚姻無效之訴由第三人提
    起者，須以夫及妻為共同被告，此即所謂必要之共同訴訟，
    如夫或妻死亡，則第三人不得提起此項訴訟。最高法院50年
    度台上字第1341號著有判例可資參照。再按原告之訴，依其
    所訴之事實，在法律上顯無理由者，法院得不經言詞辯論，
    逕以判決駁回之，我國民事訴訟法第249條第2項定有明文。
二、本件原告起訴主張：訴外人即原告之母親黃瑞美於民國99年
    4月2日死亡，黃瑞美生前於92年6月24日與大陸地區人士即
    被告在大陸地區為結婚登記，經大陸地區福建省福州市公證
    處公證，及經我國財團法人海峽交流基金會證明在案，惟黃
    瑞美與被告經訴外人昇揚貿易企業行仲介結婚，其等本意乃
    藉由結婚方式，使被告得以來台，黃瑞美僅係假結婚之人頭
    ，被告婚後隨即行蹤不明，未與黃瑞美同居，原告亦未曾看
    過被告。依台灣地區與大陸地區人民關係條例第53條規定，
    夫妻之一方為台灣地區人民，一方為大陸地區人民者，其結
    婚或離婚之效力，依台灣地區之法律，又台灣地區之法律亦
    有規定，結婚須合於公開儀式及有二人以上在場，結婚始能
    生效，查被告與黃瑞美係於我國民法第982條於97年5月23日
    施行前結婚，應適用舊法之規範，惟據原告與親友知悉被告
    及黃瑞美結婚時，未曾有公開儀式，亦未履行同居，其等之
    結婚應為自始無效，綜此，原告爰提起本件訴訟，並聲明：
    確認黃瑞美與被告之婚姻為無效。
三、經查，原告主張伊為訴外人黃瑞美之子，黃瑞美已於99年4
    月2日死亡，及黃瑞美前於92年6月24日與被告在大陸地區為
    結婚登記等事實，此有原告所提戶籍謄本、經大陸地區福建
    省福州市公證處公證，且經財團法人海峽交流基金會證明之
    結婚公證書各1件附卷供參，復據本院依職權調取黃瑞美之
    個人基本資料1件在卷可憑，並經本院向台南市安平區戶政
    事務所調閱黃瑞美與被告之結婚證書及結婚登記相關資料，
    由該所檢附其等之結婚登記申請書、及大陸地區福建省福州
    市公證處公證，並由財團法人海峽交流基金會證明之結婚公
    證書供參，有台南市安平區戶政事務所99年4月23日南平戶
    行字第0990001298號函在卷可按，前開事實自堪信為真實；
    原告次主張黃瑞美與被告經訴外人昇揚貿易企業行仲介結婚
    ，其等本意乃藉由結婚方式，使被告得以來台，黃瑞美僅係
    假結婚之人頭，被告婚後隨即行蹤不明，未與黃瑞美同居，
    原告亦未曾看過被告，為此請求確認黃瑞美與被告之婚姻為
    無效一節，雖據提出昇揚貿易企業行營利事業登記證1件為
    證，惟依民事訴訟法第569條第2項規定，暨參照上開判例見
    解，確認婚姻無效之訴由第三人提起者，須以夫及妻為共同
    被告，此即所謂必要之共同訴訟，如夫或妻死亡，則第三人
    不得提起此項訴訟，以此，黃瑞美既已於99年4月2日死亡，
    原告即不得提起本件確認婚姻無效之訴，本件訴訟於當事人
    之適格有欠缺，原告之訴顯無理由，爰不經言詞辯論，逕以
    判決駁回之。
四、依民事訴訟法第249條第2項、第78條，判決如主文。
中    華    民    國    99    年    9     月    28    日
                        家事庭  法  官  林富郎
以上正本證明與原本無異。
如對本判決上訴，須於判決送達後20日之不變期間內，向本院提
出上訴狀，應附具繕本並繳納上訴費用。
中    華    民    國    99    年    9     月    28    日
                                書記官  劉毓如

司法院資訊處製作；財團法人民間司法改革基金會備份。
